【裁判字號】    97,交上訴,26
【裁判日期】    970502
【裁判案由】    公共危險
【裁判全文】
臺灣高等法院高雄分院刑事判決        97年度交上訴字第26號
上  訴  人  臺灣高雄地方法院檢察署檢察官
被      告  甲○○
上列上訴人因被告公共危險案件，不服臺灣高雄地方法院96年度
交訴字第248 號中華民國96年12月31日第一審判決（起訴案號：
臺灣高雄地方法院檢察署96年度偵字第21626 號），提起上訴，
本院判決如下：
    主  文
上訴駁回。
    理  由
一、公訴意旨略以：被告甲○○於民國96年3 月30日上午7 時20
    分許，駕駛車牌號碼6S-3116 號自用小客車沿高雄縣鳳山巿
    博愛路慢車道由東往西方向行駛，途經該路段150 號前時，
    因故突然剎停，適有被害人乙○○騎乘腳踏車沿同路段同方
    向緊跟其後，見狀已閃避不及，被害人所騎乘腳踏車之前車
    輪遂撞及被告所駕駛自用小客車之後保險桿，被害人因而人
    車倒地，受有胸部及左大腿挫傷之傷害（過失傷害部分未據
    提出告訴）。詎被告見被害人受傷後，竟僅短暫開啟車門下
    車叫罵，並未上前查看被害人傷勢，亦未報警將其送醫救治
    ，即駕車逃離現場，因認被告涉犯刑法第185 條之4 之肇事
    逃逸罪嫌等語。
二、本件證人乙○○於檢察官偵查中所為之陳述，已依法具結，
    其二人並於原審到庭作證，經被告行使詰問權，證人等未曾
    提及檢察官在偵查時有不法取供之情形，被告亦未釋明上開
    陳述有顯不可信之情況，依刑事訴訟法第159 條之1 第2 項
    規定，證人乙○○於偵查中之證言具有證據能力。又上開證
    人於警詢中之陳述，係審判外之陳述，本不得作為認定被告
    犯罪事實之證據，惟其等所為之上開警詢筆錄內容，業經檢
    察官、被告於本院審判程序表示同意作為證據，本院審酌上
    開警詢筆錄作成時，較無人情施壓或干擾，亦無不當取供之
    情形，認為以之作為本案之證據亦屬適當，依刑事訴訟法第
    159 條之5 第1 項規定，上開證人於警詢中之證言自具有證
    據能力。
三、按犯罪事實，應依證據認定之，無證據不得認定犯罪事實；
    又不能證明被告犯罪者，應諭知無罪之判決；刑事訴訟法第
    154 條第2 項、第301 條第1 項分別定有明文。次按認定不
    利於被告之證據須依積極證據，苟積極證據不足為不利於被
    告事實之認定，即應為有利被告之認定，更不必有何有利之
    證據；又犯罪事實之認定，應憑證據，如無相當之證據，或
    證據不足以證明，自不得以推測或擬制之方法，以為裁判之
    基礎；最高法院30年上字第816 號判例、40年台上字第86號
    判例可資參照。
四、公訴意旨認被告涉犯刑法第185 條之4 肇事逃逸罪嫌，無非
    以：被告之供述、證人即被害人乙○○之指述、道路交通事
    故調查報告表(一)、(二)、道路交通事故現場圖、現場照片、勘
    驗筆錄等件為據。訊據被告固坦承於上揭時、地與乙○○發
    生車禍碰撞之情，惟堅決否認有何肇事逃逸犯行，辯稱：發
    生上開交通事故後，我有下車察看證人乙○○傷勢，但乙○
    ○表示並未受傷，我見乙○○所騎乘之腳踏車損壞，乃詢問
    是否要載送其上學，經乙○○拒絕後，我才駕車離開現場，
    我並無肇事逃逸之故意與行為等語。經查：
  (一)被告所駕駛之車號6S-3116 號自用小客車於上揭時、地與騎
    乘腳踏車行經該地之證人乙○○發生車禍碰撞事故，證人乙
    ○○於事發後受有胸部、左大腿挫傷及右手肘擦傷之傷害各
    節，有證人乙○○之證述，及道路交通事故調查報告表(一)、
    (二)、道路交通事故現場圖、診斷證明書各1 份、現場照片10
    張在卷可稽，而被告雖質疑證人乙○○所提出之診斷證明書
    上並無右手肘部位擦傷之載述云云，然證人乙○○右手肘部
    位於車禍後留有長約10公分之深褐色撕裂傷疤痕乙節，有偵
    查勘驗筆錄及照片1 張在卷可稽（偵查卷第6 、9 頁），而
    該傷痕係自手肘關節處向右上方延伸之細長痕跡，與穿著短
    袖制服（參警卷第14頁之蒐證照片）之證人乙○○於騎乘腳
    踏車碰撞倒地後，手肘部位因無衣物保護而直接接觸地面摩
    擦之痕跡相仿，且證人乙○○亦於原審審理中結證稱：我當
    時請醫生檢查身體部位，有告訴醫生我胸口跟手、腳不舒服
    ，醫生大概看一下，因為我手只是擦傷而已比較不要緊，所
    以診斷證明書沒有寫手部的傷等語（原審卷第44頁），而證
    人乙○○因本次車禍已受有胸部、左大腿挫傷等傷害，有診
    斷證明書1 份附卷可參，並為被告所不爭執，難認有何謊稱
    該右手肘傷勢亦為本次車禍所造成之必要，是其所述應屬可
    採，堪認證人乙○○於本次車禍亦同受有右手肘擦傷之傷害
    ，上開事實均堪以認定。
  (二)證人乙○○於警詢中證稱：我於96年3 月30日7 時20分左右
    ，在鳳山市○○路150 號前，我騎乘腳踏車與駕駛車號6S-3
    116 號自用小客車之駕駛發生交通事故，當時我腳踏車前車
    頭撞上對方車子後保險桿處發生碰撞，我人車倒地，發生車
    禍後，對方駕駛人有下車察看，並一直罵我說都是我的錯，
    之後就駕車離開現場，並未留下年籍資料與聯絡方法，也沒
    有通知119 ，我車禍後有受傷，肇事車輛之車牌號碼是路人
    幫忙記下的等語（警卷第2 、3 頁）、96年8 月22日偵查中
    結證稱：當日發生車禍後，我有受傷，被告下車就責怪我，
    罵我沒有看好路況，我當時暈暈的，被告沒有詢問我受傷情
    況，只是看一看，問我說要不要送我去學校，我說不用，因
    為腳踏車壞了，我就牽車走去學校，我沒有跟被告說我沒有
    受傷，被告也沒有詢問我傷勢，只是看一看就離開了，也沒
    有留下任何聯絡方式，我因此車禍手、腳都有擦傷，右手肘
    有破皮，左大腿、胸部都是疼痛沒有傷疤等語（偵卷第5 、
    6 頁）、於原審96年12月3 日準備程序中陳稱：當時我有倒
    地自己支撐上來，被告下車看見我時，我是站著，當時我沒
    有反應過來，所以被告說什麼我不清楚，被告有問我要不要
    送我去學校，因為我的腳踏車必須牽到學校才能維修，所以
    我跟被告說不用，當時我手部擦傷，只有一點點流血，偵訊
    時所拍的照片是當時的傷勢，當時是挫傷，被告下車到離開
    約十分鐘到十五分鐘左右，這期間我告訴被告說我車子壞掉
    ，被告說他的車子也壞了，他責怪我說一切都是我的過失，
    他說車子損壞是我的錯，他有問我有沒有受傷，我跟被告說
    沒有什麼大礙等語（原審卷第17頁）、於原審96年12月20日
    審理庭中結證稱：當日被告的汽車突然從汽車道切到慢車道
    ，我沒有辦法閃避，我所騎乘之腳踏車前輪碰到被告所駕駛
    車子的後保險桿，我往右方倒下來，整個摔在地上後，我自
    己爬起來，並將腳踏車牽起來，被告自己停下來下車，他走
    過來問我有沒有事，身體有沒有怎樣，我說沒事，並說車子
    歪了，我怎麼上學，被告就用責問的口氣重複說他的車子也
    壞了，我要不要賠他，被告罵完後，問我要不要送我去學校
    ，因為我打算牽腳踏車到學校修理，所以直接跟被告說不用
    ，被告就上車走了沒有回來，也沒有留下電話，被告從下車
    到離開約不到15分鐘，事發當日，我是穿短袖，被告應可看
    到我右手肘破皮滲一點血，我當時並未跟被告說我胸口也不
    舒服，因為想說之後就會好等語（原審卷第36至40頁），其
    就被告於事發後下車時，究有無詢問其傷勢乙節，前後證述
    並不一致，且因其與被告已於96年11月23日就本案成立和解
    ，有和解書1 份在卷可稽，是其嗣後於原審審理中證述被告
    下車後有詢問其傷勢之詞，不無迴護被告之嫌，而難遽以採
    信，且依證人乙○○所提呈之診斷證明書上所記載胸部挫傷
    、左大腿挫傷等傷害（警卷第6 頁），固均屬內部傷害，而
    無法自外觀輕易察覺，然證人乙○○因本件車禍亦受有右手
    肘破皮擦傷，並留有長約10公分之傷疤乙節，已如前述，則
    以事發當時證人乙○○乃係穿著短袖制服（參警卷第14頁之
    蒐證照片），而依其手肘部位之傷勢大小，於事隔近5 個月
    後之偵查庭中仍可輕易看出當時該傷勢所留下之疤痕而觀，
    該傷勢於車禍發生當時應屬清晰可見，被告當時若有察看證
    人乙○○身上之傷勢，應無未見到該手肘處之傷害之理，然
    其卻稱並未看見證人乙○○手肘部位有傷害等語（原審卷第
    40 頁） ，足見被告下車當時應並未察看或詢問證人乙○○
    是否受有傷害。另依證人乙○○前揭證述內容，其就被告於
    離開現場前曾詢問是否要送其上學乙節，則自尚未和解前之
    偵查程序迄至本院審理中均為此等一致之供述，並為證人乙
    ○○於偵查中陳述事發過程時所主動供述（偵卷第5 頁），
    參以本件案發時間為上學時刻，證人乙○○當時穿著學生制
    服（參警卷第14頁之蒐證照片），用以上學之交通工具即腳
    踏車復因車禍損壞無法使用，被告詢問證人乙○○是否要送
    其至學校之言尚不違反常情，此部分證詞則屬可採。是被告
    於事發後下車時，並未察看或詢問證人乙○○傷勢，然有於
    離開現場時詢問是否需送證人乙○○至學校，經證人乙○○
    表示不用後始離去現場之事實，應堪認定。
  (三)被告於肇事後未察看或詢問證人乙○○傷勢，以提供證人乙
    ○○必要之救護，卻詢問需否送證人乙○○至學校，並於證
    人乙○○表示不用後，逕自離開現場，業經本院認定如前。
    按刑法第185 條之4 肇事逃逸罪之立法意旨，係為維護交通
    安全，加強救護，減少被害人之死傷，促使駕駛人於肇事後
    ，能對被害人即時救護，特增設本條關於肇事致人死傷而逃
    逸之處罰規定，用以處罰明知肇事致人死傷而未盡救護義務
    之責及企圖脫免責任之人，是本條之犯罪，就「肇事」部分
    固不以故意為要件，然就「逃逸」部分，則應以「故意」為
    必要，即肇事之行為人對已經發生死傷之結果業已有所認識
    ，卻仍逕行逃逸以規避責任為要件，若行為人對肇事雖有認
    識，然對已發生死傷之結果罔然不知，或因被害人當場拒絕
    就醫或至安全處所，致行為人認被害人有行動能力、安全無
    虞，而對於公共安全已顯然不生任何之危害，乃逕行離開現
    場者，因其主觀上並無逃逸之犯罪故意可言，誠難逕以該條
    之罪責相繩，而本案被告確有於離開現場前詢問證人乙○○
    是否需送其至學校，而於證人乙○○表示不用後始離開現場
    ，業如前述，被告雖未於事發後報警或表示要將乙○○送醫
    診治，然依證人乙○○當時神智清楚，其所受之胸部挫傷、
    左大腿挫傷等傷害，並無法由外觀上察覺，其身體外部則僅
    受有右手肘擦傷之皮肉傷害，並無危及生命、身體安全之虞
    ，被告於斯時未詢問證人乙○○需否送醫，亦難遽此即推論
    被告當時有未盡救護義務而意圖逃逸之意，況學校內有校園
    醫護單位及師長可聯繫、處理學生所受之簡易傷害及其他情
    況，為一般人公認之安全處所，而被告既有詢問證人乙○○
    是否需將之送至學校，並於證人乙○○表示不用後始行離開
    現場，顯見其當時並無為脫免責任而故意逃逸之故意，否則
    其大可逕自離開現場，何需尚向證人乙○○詢問上情，是被
    告於此既無肇事後逃逸之故意，自難構成刑法第185 條之4
    之肇事逃逸罪責。至被告固於離開現場時並未留下聯絡方式
    ，而有影響警方日後追查或證人乙○○日後求償之疑，然此
    並非前述刑法第185 條之4 立法保護之範疇，縱此行為或有
    不當，仍難逕苛以該條之刑責，附此敘明。
  (四)綜上所述，公訴人所舉前開證據，尚不足使本院達於通常一
    般之人均不致有所懷疑，而得確信其為真實之程度，致使無
    從形成有罪之確信，則依罪證有疑利於被告之證據法則，即
    不得遽為不利被告之認定。此外，復查無其他積極證據足資
    認定被告有何公訴人所指之肇事逃逸犯行，自屬不能證明犯
    罪。
五、原審因而以不能證明被告犯肇事逃逸罪，而為被告無罪之諭
    知，核無違誤；檢察官上訴意旨，猶執前詞，指摘原判決不
    當，為無理由，應予駁回。
據上論斷，應依刑事訴訟法第368 條，判決如主文。
本案經檢察官陳建年到庭執行職務。
中    華    民    國    97    年    5     月    2     日
                  刑事第九庭    審判長法  官  莊秋桃
                                      法  官  裕斗
                                      法  官  范惠瑩
以上正本證明與原本無異。
檢察官如不服本判決應於收受本判決後10日內向本院提出上訴書
狀，其未敘述上訴理由者，並得於提起上訴後10日內向本院補提
理由書狀（均須按他造當事人之人數附繕本）「切勿逕送上級法
院」。
中    華    民    國    97    年    5     月    2     日
                                      書記官  吳華榮


司法院資訊處製作；財團法人民間司法改革基金會備份。
